臺灣臺南地方法院刑事判決　　　　　　　　　　　　　九十年度易字第二三三號
　　公　訴　人　臺灣台南地方法院檢察署檢察官
　　被　　　告　丙○○
右列被告因詐欺案件，經檢察官聲請簡易判決處刑（聲請案號：九十年度營偵字第一
○三一號），本院新營簡易庭認不宜以簡易判決處刑，簽移本院刑事庭改依通常程序
審理，本院判決如左：
    主  文
丙○○無罪。
    理  由
一、公訴意旨略以：被告丙○○於民國（下同）八十四年八月一日發起民間合會，由
    丙○○擔任合會會首，並邀請陳秀月等多人充任會員。丙○○不僅不依通常民間
    合會之標會程序，以電話私相授受之方式進行標會，且意圖為自己不法之所有，
    於該合會進行期間，冒名標取會員「吳太太」參加該會之會金一筆，致使不知情
    之會員乙○○、曾群祺、林世隆（公訴人誤載為「龍」）等人陷於錯誤，仍按月
    持續繳交會費，嗣因丙○○經濟無法週轉，終止該合會後始得知上情。因認被告
    涉有刑法第三百九十三條第一項之詐欺罪嫌。
二、本件公訴人認被告丙○○涉有右揭詐欺罪嫌，無非以被告於偵查中之自白、告訴
    人乙○○之指訴及合會資料影本一份為其所憑論據。訊據被告丙○○於本院審理
    時則堅決否認有何冒標及詐欺犯行，辯稱：倒會時應只有三會—即曾群祺、林世
    隆及乙○○尚未得標，伊並未冒標吳太太的會，吳太太有跟二會，一會是吳太太
    自己標走，另一會是吳太太與伊大姐丁○○合併的，丁○○同意伊用吳太太名義
    標走，事後丁○○亦有將該筆會款還給吳太太，且該會之會員簿內並無乙○○所
    說之「吳太太」，應是乙○○搞錯人，而伊之所以倒會是因工廠經營不善，無法
    付會錢等語。
三、按犯罪事實應依證據認定之，無證據不得推定其犯罪事實；又不能證明被告犯罪
    者，應諭知無罪之判決，刑事訴訟法第一百五十四條、第三百零一條第一項，分
    別定有明文。次按刑法第三百三十九條第一項之詐欺罪，以意圖為自己或第三人
    之不法之所有，施用詐術使人陷於錯誤而交付財物為犯罪構成要件；如行為人欠
    缺不法所有之意圖或無施用詐術之行為或其所用之方法，不能認為詐術，亦不致
    使人陷於錯誤，即不得以詐欺罪論。故民事債務當事人間，若有未依債務本旨履
    行給付之情形，原因非一，其因不可歸責之事由致無法給付，甚至債之關係成立
    後，始惡意遲延給付，皆有可能，非必出於自始無意給付之詐欺罪一端，故別無
    積極證據之情形，自難單以被告單純債務不履行之狀態，即推定被告自始即有不
    法所有之意圖而施用詐術。
四、經查：被告丙○○於八十四年八月一日，召集每會新台幣（下同）二萬元之互助
    會，會員計二十會（其中「吳太太」佔二會），應至八十六年三月一日止會，惟
    自八十六年一月一日起即停標之事實，為告訴人乙○○證述綦詳，亦為被告在庭
    所是認，並有互助會簿影本一份在卷足稽，堪信屬實。則本件被告究有無詐欺犯
    行，應審酌之爭點有二：（一）被告丙○○有無冒標「吳太太」之二會？（二）
    被告事後倒會是否自始即有不法所有之意圖而施用詐術之行為？
（一）就被告丙○○有無冒標「吳太太」之二會部分：
      查告訴人乙○○於本院審理時證稱：余太太（即甲○○）向伊說有二會未標到
      ，要找被告丙○○，且因會單記載「吳太太」，而余太太亦答稱是以「吳太太
      」名義跟會，當時亦僅剩三會活會，才會在告訴狀內寫被告冒標「吳太太」之
      二會等語，經本院以互助會簿上所載「余太太」電話聯繫得知真實姓名後，通
      知其出庭作證以明箇中緣由，證人甲○○始到庭證稱：「告訴人打電話問我有
      無跟被告的會，我說有，但我被倒的是另一會，並非告訴人所告的那一會，且
      我所知的吳太太是住丁○○隔壁，我沒有告訴告訴人我是吳太太」等語明確，
      並經告訴人當庭確認「甲○○」即告訴狀內所記載之「吳太太」無訛。顯然當
      初證人甲○○誤解其遭倒會之互助會即為告訴人乙○○欲提出告訴之互助會，
      而告訴人乙○○亦誤認「余太太」即為系爭互助會之「吳太太」，始生此冒標
      「吳太太」二會之紛爭，況經本院囑託台南縣警察局新營分局太宮派出所警員
      訊問證人丁○○結果，證人丁○○亦證述：吳太太有參加系爭互助會之二會，
      且該二會均是繳到最後二會才標走，是伊親自拿現金會錢給他等語明確，則本
      件甲○○既非系爭互助會之會員「吳太太」，而「吳太太」亦無遭冒標之情，
      自不生公訴意旨所指「吳太太」遭被告丙○○冒標二會之犯行，被告前開所辯
      ，堪予採信。
（二）就被告事後倒會是否自始即有不法所有之意圖而施用詐術之行為部分：
      按互助會為我國盛行之聚資方式，互助會首常係因為資金調度週轉而起會，而
      互助會首所享之權利為第一次會時無息收取所有會員之會金，其所應盡之義務
      為，按期繳納會金，並收取會員會款，在交付予得標會員，是會首如有按期繳
      交其所應繳之會金，即尚難以其事後止會，即認其有詐欺故意。被告丙○○所
      召集之上開互助會，共二十會，至停標時為止，已開標十七會，有互助會簿影
      本一份在卷可考，且為告訴人在庭所不否認，足見被告丙○○於無法如期支付
      得標會員會款前（即八十六年一月一日前），均如期開標，並依約給付會款，
      倘若被告有意詐欺取財，逕可於召集互助會，收取第一次會款後即避不見面，
      自無於起會後約十七個月之後始宣告止會之可能，是尚難僅以被告於起會十七
      個月之後有止會之事實，即遽以認定被告於起會之初即經濟困難而認其有詐欺
      之故意，且被告亦坦承因工廠經營不善，無法付會錢才倒會等情明確，此外，
      被告丙○○就本件互助會之糾紛，業已與告訴人及其他會員達成和解，已據被
      告及告訴人陳明在卷，並有和解書二份附卷可佐，衡情諒係被告召集互助會後
      ，始發生財務困難所致，本件乃純屬債務不履行之民事糾葛，尚難據此即認被
      告自始即有詐欺之犯意。
    綜上而論，被告丙○○既無上開冒標之情事，停止互助會亦僅係一時週轉不靈，
    尚難遽認被告有何詐欺犯行，是被告上開所辯，洵非虛應之詞。此外，復查無其
    他積極證據足資證明被告有何詐欺犯行，揆諸前揭說明，自應諭知被告丙○○為
    無罪之判決，以昭慎審。
五、被告丙○○經合法傳喚，無正當理由不到庭，本院認應諭知無罪之案件，爰不待
    被告陳述逕行判決。
據上論斷，應依刑事訴訟法第四百五十二條、第三百零一條第一項、第三百零六條，
判決如主文。
本案經檢察官李白松到庭執行職務
中      華      民      國    九十一    年      五      月     十五     日
                                  臺灣臺南地方法院刑事第四庭
                                    審判長法  官  簡  慧  娟
                                          法  官  林  佩  儒
                                          法  官  陳  燁  真
右正本證明與原本無異。
如不服本判決，應於判決送達後十日內向本院提出上訴狀( 應附繕本 )。
                                          書記官  黃  富  煜
中      華      民國    九十一    年      五      月     十五     日
